【裁判字號】    89,簡上,498
【裁判日期】    891107
【裁判案由】    債務人異議之訴
【裁判全文】
臺灣臺北地方法院民事判決  八十九年度簡上字第四九八號
    上  訴  人  甲○○
    被  上訴人  乙○○○
右當事人間債務人異議之訴事件，上訴人對於中華民國八十九年五月二十四日本院臺
北簡易庭八十八年度北簡字第八一七九號第一審判決提起上訴，本院判決如左：
    主  文
上訴駁回。
第二審訴訟費用由上訴人負擔。
    事  實
甲、上訴人方面：
壹、聲明：
一、請求廢棄原判決。
二、台北市建物登記謄本中山區○○段○○段二八八六建號，建物門牌新生北路三段
    一號十三樓之廿四，基地坐落中山區○○段○○段八八六地號，被上訴人於民國
    八十一年二月廿七日所為建物所有權部主登記次序第零零零一號，應予以塗銷。
三、上訴費用由被上訴人負擔。
貳、陳述：除與原審判決書所載者相同茲予引用外，補稱：
一、原判決（本院七十七年度訴字第六四四九號及高院七十八年上字第六六二號）伊
    是參加人，既判力不應擴張到參加人，攻防方法亦不相同，所以該判決與民事訴
    訟法第六十三條但書有相違背。
二、被上訴人侵害伊的處分權，所以請求塗銷所有權移轉登記，該案件自始至終伊均
    有參與，而移轉登記之判決效力並不及其伊，且伊亦不要這個房子。
三、伊對查封伊甲○○房子之部分提出異議，主張該債務已清償完畢。
參、證據：援用原審之立證方法外，提出臺北市政府國民住宅處函影本二件、臺北市
    政府出售專案住宅繳款通知單、基隆河截彎取直整治工程拆遷工程拆遷戶配售專
    案國（住）宅辦理貸款方式說明、臺灣士林地方法院八十五年度士簡字第一一四
    一號清償債務事件八十七年三月十七日言詞辯論筆錄等件（均影本）為證。
乙、被上訴人方面：
壹、聲明：請求駁回上訴，上訴費用由上訴人負擔。
貳、陳述：除與原審判決書所載者相同茲予引用外，補稱：不同意上訴人變更及追加
    訴之聲明。又上訴人應在該訴訟就提出說不要那個房子，不應到現在才提出。
參、證據：援用原審之立證方法。
丙、本院依職權調閱本院七十七年度訴字第六四四九號、臺灣高等法院上字第六六二
    號、最高法院七十九年度台上字第一三二六號、臺灣高等法院七十九年度再易字
    第七十二號民事卷宗及本院七十一年民執字第四二一六號民事執行卷宗。
    理    由
一、按訴之變更或追加，非經他造同意不得為之，但第二百五十五條第一項第二款至
    第六款情形不在此限，民事訴訟法第四百四十六條第一項定有明文，又同法第二
    百五十五條規定：訴狀送達後，原告不得將原訴變更或追加他訴。但有下列各款
    情形之一者不在此限：一、被告同意者。二、請求之基礎事實同一者。三、擴張
    或減縮應受判決事項之聲明。四、因情事變更而以他項聲明代最初之聲明。五、
    該訴訟標的對於數人必須合一確定者，追加其原非當事人之人為當事人。六、訴
    訟進行中，於某法律關係之成立與否有爭執，而其裁判應以該法律關係為據者，
    並求對於被告確定其法律關係之判決。七不甚礙被告之防禦及訴訟之終結者。本
    件上訴人於上訴後爰引情事變更原則，認被告所聲請之執行行為已影響其國宅申
    請權，變更其訴為：被上訴人應於八十九年九月十八日給付上訴人二十六萬一千
    一百六十三元、九十年九月十八日給付五萬四千四百五十元、九十一年起至一百
    零八年九月十八日分別按臺北銀行南門分行核定貸款利率減去國宅利率之差乘以
    二百二十萬元之積，為各年度之給付總額，被上訴人如遲延給付應依各年度給付
    款額發生之日起按年利率百分之二十計算之利息至清償日止，而以債務不履行損
    害賠償請求權代替最初之異議之訴，為被上訴人所不同意其變更，經上訴人於八
    十九年九月八日撤回此部分之變更，嗣又於八十九年十月二十四日之言詞辯論期
    日當庭追加契約不履行之損害賠償請求，經詢被上訴人仍不同意其追加，參以上
    訴人於準備程序時先予變更再撤回其變更，再於言詞辯論期日當庭為訴之追加，
    其所請求之內容不定，對被告之防禦妨害甚大，況於準備程序中上訴人均有提出
    追加之機會而未提出，上訴人雖有變更惟嗣後又撤回，而上訴人追加之訴與原訴
    基礎事實尚非同一，且仍應調查其他證據，亦有礙訴之終結；再原告本訴係債務
    人異議之訴，與上訴人所追加契約不履行之損害賠償請求，核其內容，並無因情
    事變更而以他項聲明代最初聲明之問題，是本件上訴人訴之追加亦無民事訴訟法
    第二百五十五條第一項第二款至第六款之情形，其訴之追加於法顯有未合，應予
    駁回，合先敘明。
二、按當事人不得就已起訴之事件，於訴訟繫屬中更行起訴，民事訴訟法第二百五十
    三條固有明文，惟所謂同一事件，係指當事人同一、訴訟標的相同、訴之聲明相
    同或可替換。本件與台灣士林地方法院八十一年度訴字第三六九號、台灣高等法
    院八十八年度上更(五)字第一七八號異議之訴事件，原告主張之當事人、訴訟標的
    雖屬相同相同，惟訴之聲明有異，前者為塗銷所有權登記，後者為撤銷本院七十
    一年度民執字第四二一六號強制執行程序，故兩者非屬同一事件。
三、本件上訴人於原審起訴主張以被上訴人因本院七十一年度民字第四二一六號給付
    票款強制執行事件，取得向上訴人追索八十四萬元之強制執行程序，被上訴人為
    追索前項債權，行代位權，起訴第三人首利建設股份有限公司（即起造人），要
    求將台北市建物登記謄本中山區○○段○○段二八八六建，建物門牌新生北路三
    段一號十三之廿四，基地坐落中山區○○段○○段八八六地號，上訴人尚未完成
    買賣行為之房屋，移轉登記上訴人為所有權人，經台灣高等法院七十八年度上字
    第六六二號所有權移轉登記事件確定判決，被上訴人遂取得台北市建物登記謄本
    於上建物標示部分，建物所有主登記次序第零零零一號所登記之所有事項，惟經
    台灣高等法院八八年度上更(五)字第一七八號異議之訴事件判決，被上訴人所為強
    制執行之標的八十四萬元及其利息並執行費用等，已經七十三年八月二日全數清
    償，其代位權應一併罹於消滅，被上訴人意圖不法吞滅已經獲得清償之款項，藉
    口求償之代位權，所取得的移轉登事項自然失所附麗，故訴請塗銷登記事項如聲
    明，又聲明事項與台灣高等法院八十八年度上更(五)字第一七八號判決主文並不相
    同，前者係塗銷所有權登記，後者為撤銷鈞院七十一年度民執字第四二一六號強
    制執行程序，兩者係屬不同之法律行為，並無重行起訴之情事等語；被上訴人則
    以：本件上訴人主張之訴訟標的，與被告間債人異議之訴案件中主張之訴標的相
    同、當事人相同、主張之事實相同，屬同一訴訟事件再行起註，又系爭坐落台北
    市○○○路○段一號十三樓之廿四建物之所有權移轉登記，係依台灣高等法院七
    十八年度上字第六六二號民事確定判決所為，且業已辦竣所有權移轉登記，而依
    強制執行法第十四條第一項之規定，債務人異議之訴之提起，須於強制執行程序
    終結前為之，系爭建物既已依民事確定判決辦理所有權移轉登記完竣，自無提起
    債務人異議之訴之餘地，且系爭建物之所有權移轉登記既係依確定判決所為，除
    對該確定判決提起再審之訴外，不容當事人任意爭執該確定判決之效力，依民事
    訴訟法第五百條之規定，原告對上台灣高等法院七十八年度上字第六六二號民事
    確定判決，因已逾提起再審之期間，已不得提起再審之訴等語置辯。
四、按強制執行法第十四條第一項、第二項規定：「執行名義成立後，如有消滅或妨
    礎債權人請求之事由發行，債務人得於強制執行程序終結前，向執行法院對債權
    人提出異議之訴。如以裁判為執行名義時，其為異議原因之事實發生在前訴訟言
    詞辯論終結後者，亦得主張之。執行名義無確定判決同一之效力者，於執行名義
    成立前，如有債權不成立或消滅或妨礎債權人請求之事由發生，債務人亦得於強
    制執行程序終結前提起異議之訴」，是得提起債務人異議之訴，僅債務人得提起
    之。又參加人對於其所輔助之當事人，不得主張本訴訟之裁判不當。但參加人因
    參加時訴訟之程度或因該當事人之行為不能用攻擊或防禦方法，或當事人因故意
    或重大過失不用參加人所不知之攻擊或防禦方法者，不在此限，民事訴訟法第六
    十三條定有明文，此即從參加訴訟之法律效力。查本件原係被上訴人依本院七十
    一年訴字第二九一○號判決為執行名義（該件原告為乙○○○，被告為甲○○）
    ，向本件上訴人強制執行其財產，其間被上訴人查得上訴人對第三人首利建設股
    份有限公司就系爭建物即臺北市○○區○○段三小段二八八六建號，建物門牌新
    生北路三段一號十三樓之廿四（基地坐落中山區○○段○○段八八六地號）有不
    動產移轉登記請求權，即依強制執行法第一百十六條第一項請求本院發禁止命令
    ，後因第三人首利建設股份有限公司聲明異議，被上訴人即代位上訴人對首利建
    設股份有限公司向本院請求移轉登記系爭建物所有權勝訴（本院七十七年度訴字
    第六四四九號，主文為「被告應於參加人甲○○給付被告新台幣肆萬元之同時，
    將坐落台北市○○區○○段三小段八八六地號土地上建號為二八八六號門牌為台
    北市○○○路○段一號十三樓之廿四房屋所有權移轉登記予參加人甲○○所有」
    ），該件原告（本件被上訴人）為乙○○○、被告為首利建設股份有限公司、甲
    ○○係為參加人（本件上訴人），該件參加人甲○○以首利建設股份有限公司名
    義提起上訴，自己列為參加人，經台灣高等法院七十八年度上字第六六二號判決
    駁回及最高法院七十九年度台上字第一三二六號裁定駁回上訴確定，有判決影本
    在卷可稽，復經本院調閱卷宗查核屬實，上訴人亦自承自始至終均參與該訴訟程
    序，則依前開參加訴訟之法律效力觀之，上訴人自不得再主張該判決不當，而本
    件上訴人於該案確定後，另於七十九年七月二十日向臺灣高等法院提起再審（臺
    灣高等法院七十九年度再易字第七二號），亦經裁定駁回再審之訴確定。況系爭
    坐落台北市○○○路○段一號十三樓之廿四建物之所有權移轉登記，其執行名義
    係依本件上訴人所參加之上開本院七十七年度訴字第六四四九號、台灣高等法院
    七十八年度上字第六六二號民事確定判決所為，且業已辦竣所有權移轉登記，有
    原告所提出之建物登記謄本附卷足憑，該移轉登記部分之執行，係由首利建設股
    份有限公司移轉登記予甲○○，此部分之執行，債權人為甲○○而由乙○○○代
    位請求，債務人應為首利建設股份有限公司，則系爭建物所有權移轉登記執行，
    甲○○即非債務人，即不得提起債務人異議之訴，上訴人自居為債務人而提起債
    務人異議之訴，即有未合；再上訴人經本院闡明究其就強制執行程序哪一部份異
    議，上訴人當庭雖稱伊係對查封伊甲○○所有名義房子之部分提出異議，主張該
    債務已清償完畢云云，然查此部分業經上訴人另於臺灣士林地方法院起訴（八十
    一年度訴字第三六九號），經上訴臺灣高等法院以八十八年度上更(五)字第一七八
    號判決撤銷本院七十一年度民執庚字第四二一六號給付票款強制執行事件，就民
    國八十七年八月三十一日所為NEC五○○錄影機乙台之查封程序及就座落台北市
    中山區○○段○○段第八八六號土地、面積０．一四七０公頃，應有部分一萬分
    之二十一，及其上之建物建號二八八六號、門牌台北市○○○路○段一號十三樓
    之二十四所有權全部所為之強制執行程序，有上訴人所提出之臺灣高等法院八十
    八年度上更(五)字第一七八號民事判決影本足參，佐以上訴人聲明內容為塗銷主登
    記為其所有，及上訴人於言詞辯論時主張：被上訴人侵害其處分權，伊不要這房
    子等語，應認其異議之程序係系爭不動產所有權移轉登記之執行部分，上訴人就
    前揭強制執行程序上所異議之部分內容，顯有誤會。本件原審以強制執行法第十
    四條第一項規定，債務人異議之訴之提起，須於強制執行程序終結前為之，系爭
    建物既已依民事確定判決辦理所有權移轉登記完竣，自無提起債務人異議之訴餘
    地，且系爭建物之所有權移轉登記既係依確定判決所為，除對該確定判決提起再
    審之訴外，不容當事人任意爭執該確定判決之效力，故上訴人之訴為無理由，而
    駁回上訴人之訴，理由雖未盡相同，惟其結果並無二致，上訴意旨指摘原判決不
    當，求予廢棄改判，為無理由，應予駁回其上訴。
結論：本件上訴為無理由，依民事訴訟法第四百三十六條之一第三項、第四百四十九
條第一項、第七十八條、第四百六十三條，判決如主文。
中      華      民      國    八十九    年      十一      月     七     日
                            民事第四庭審判長法      官  謝明珠
                                            法      官  黃柄縉
                                            法      官  蔡政哲
右為正本係照原本作成
本件不得上訴
中      華      民      國    八十九    年      十一      月     八     日
                                            法院書記官  林鈴芬


司法院資訊處製作；財團法人民間司法改革基金會備份。
